【裁判字號】    99,上訴,344
【裁判日期】    990421
【裁判案由】    偽造文書等
【裁判全文】
臺灣高等法院高雄分院刑事判決         99年度上訴字第344號
上  訴  人  臺灣高雄地方法院檢察署檢察官
被      告  甲○○
上列上訴人因被告偽造文書等案件，不服臺灣高雄地方法院98
年度訴字第1560號中華民國99年1月12日第一審判決（起訴案號
：臺灣高雄地方法院檢察署98年度偵字第563 號），提起上訴，
本院判決如下：
    主  文
上訴駁回。
    理  由
一、公訴意旨略以：甲○○於民國（下同）95年6 月間某日，在
    高雄市○○區○○路「快樂停車場」附近，拾獲乙○○所遺
    失之國民身分證後，竟意圖為自己不法之所有，並基於侵占
    遺失物之犯意，將前揭國民身分證予以侵占入己。又未經乙
    ○○之同意，於不詳時間、地點，利用不知情之刻印業者，
    偽刻「乙○○」之印章1 顆；再於同年月29日某時許，將上
    揭乙○○之國民身分證及偽刻之「乙○○」印章均交給不知
    情之郭瑞福，並委託郭瑞福將原係登記在陳賜典名下之車號
    HG-4925 號自用小客貨車，辦理過戶登記予乙○○；使郭瑞
    福於填寫「汽（機）車過戶登記書」時，於其上之新車主名
    稱欄位蓋用上開偽造之「乙○○」之印文1 枚，表明乙○○
    同意將上開車輛之所有權過戶登記至其名下之證明，而偽造
    私文書。復基於行使偽造私文書及使公務員登載不實文書之
    犯意，使郭瑞福將上開偽造完成之「汽（機）車過戶登記書
    」持交交通部公路總局嘉義區監理所新營監理站（下稱新營
    監理站）之承辦人而行使之，致使不知情之新營監理站承辦
    公務員將乙○○向陳賜典購買上開車輛之不實事項，登載於
    職務上所掌之電腦車籍資料系統之公文書，足以生損害於乙
    ○○及新營監理站對車籍資料管理之正確性。嗣乙○○接獲
    違反強制汽車責任保險事件、違反道路交通管理事件等裁決
    書後，向新營監理站陳情，再經新營監理站函請高雄縣警察
    局偵辦，始悉上情，甲○○利用不知情之郭瑞福辦理上開車
    輛過戶之乙○○名下之手續，為間接正犯，因認被告甲○○
    涉犯刑法第337 條之侵占遺失物罪、同法第216 條、第210
    條之行使偽造私文書及同法第214 條之使公務員登載不實罪
    嫌等語。
二、按犯罪事實應依證據認定之，無證據不得認定犯罪事實；不
    能證明被告犯罪或其行為不罰者，應諭知無罪之判決，刑事
    訴訟法第154 條第2 項、第301 條第1 項分別定有明文。又
    認定犯罪事實，所憑之證據，雖不以直接證據為限，間接證
    據亦包括在內，然無論直接或間接證據，其為訴訟上之證明
    ，須於通常一般之人均不致於有所懷疑，而得確信其為真實
    之程度者，始得據之為有罪之認定，倘其證明尚未達到此一
    程度，而有合理性懷疑之存在時，即無從為有罪之認定，此
    有76年臺上字第4986號判例可資參照。再者，告訴人之指訴
    ，係以使被告受刑事訴追為目的，是以告訴人之指訴為證據
    方法，除其指訴須無瑕疵，且應有查與事實相符之佐證，始
    得資為判決之基礎，亦經最高法院著有52年臺上字第1300號
    及61年臺上字第3099號判例可資參照。而所謂無瑕疵，係指
    被害人所為不利被告之陳述，與社會上一般生活經驗或卷存
    其他客觀事實並無矛盾而言；另所謂就其他方面調查認與事
    實相符，非僅以所援用之旁證足以證明被害結果為已足，尤
    須綜合一切積極佐證，除認定被告確為加害人之可能外，在
    推理上無從另為其他合理原因之假設，有一不合於此，即不
    能以被害人之陳述作為論斷之證據。
三、本件公訴人認被告甲○○涉有侵占遺失物、行使偽造私文書
    及使公務員登載不實罪，係以告訴人之指訴為其主要論據。
    惟訊據被告甲○○自始均否認有公訴人所指之犯行，辯稱：
    伊係徵得告訴人乙○○之同意後，始委託郭瑞福將其向陳賜
    典購買之車號HG-4925 號自用小客貨車，登記在告訴人乙○
    ○名上，告訴人乙○○之身分證係乙○○本人在高雄市○○
    區○○路渠等工作之處所交付，並非其所拾獲等語。
四、經查：
  (一)告訴人乙○○先前曾於90年12月11日以其於90年3 月20日在
    高雄市遺失身分證為由，向台南縣後壁鄉事務所聲請補發，
    嗣於94年全面換發國民身分證時，於95年2 月6 日申請換發
    ，再於96年4 月16日以其於96年3 月16日在高雄市遺失身分
    證為由聲請補發，此有台南縣後壁鄉戶政事務所檢送之歷次
    換發申請書在卷可憑（見原審訴字第1560號卷第31-34 頁）
    。
  (二)登記於告訴人乙○○名下之HG-4925 號自用小客貨車先後於
    96年11月9 日、同年11月20日、97年4 月21日因超速行駛、
    未依強制汽車責任保險法訂立本保險契約，或本保險期間屆
    滿前未再行訂立，經攔檢稽查舉發等事由，經交通部公路總
    局嘉義區監理所新營監理站於97年5 月26日、97年6 月23日
    製單裁罰，有裁決書在卷可憑（見警(一)卷第35-37 頁）。告
    訴人乙○○係於97年9 月9 日以其並無上開自用小客貨車，
    因幾年前身分證遺失，遭人冒領為由，向新營監理站提出陳
    情，有陳述書在卷可憑（見警(一)卷第32頁）。是系爭HG-492
    5 號自用小客貨車違規事實均係在告訴人乙○○於96年4 月
    16日申請換發身分證之後無訛。
  (三)系爭HG-4925 號自用小客貨車係於95年6 月29日辦妥過戶登
    記於告訴人乙○○名下，有過戶電子檔資料影本在卷可憑，
    並經交通部公路總局嘉義區監理所新營站函覆在卷（見警(一)
    卷第12、31頁）。而被告甲○○於95年6 月29日向郭瑞福購
    買上開車輛，於同日將告訴人乙○○之身分證交給郭瑞福，
    委託郭瑞福至新營監理站辦理過戶，將上開車輛之所有權人
    由郭瑞福直接過戶登記予告訴人乙○○，此迭據被告甲○○
    自承在卷，核與證人郭瑞福、陳賜典於警詢及檢察官偵查時
    之證述相符（見警(一)卷第19、20、22-24 、26、27頁、偵字
    第563 號卷第6 至10頁），並有上開交通部公路總局嘉義區
    監理所新營監理站97年9 月9 日嘉監營字第0971000576號函
    及附件之汽（機）車過戶登記書、車籍查詢歷任車主顯示畫
    面資料、車號查詢汽車車籍資料等件附卷可稽（見警(一)卷第
    31、34、38頁；偵字第563 號卷第61頁）。因此，系爭HG-4
    925 號自用小客貨車之過戶登記，係在告訴人乙○○於96年
    4 月16日申請補發國民身分證之前，亦堪認定。
  (四)告訴人乙○○經本院傳拘無著，有台南縣警察局白河分局之
    拘提報告在卷可憑（見本院上訴卷第40頁）；而其於97年10
    月7 日初次警詢時證稱：「（你於97年9 月9 日向交通部公
    路總局嘉義監理所新營監理站陳情交通案件陳述內容是否屬
    實？）屬實」、「（你名下有否乙輛HG-4925 號自小客貨車
    ？事後係如何知道其名下有該部自小客貨車？）沒有，因我
    收到該部自小客貨車違反道路交通管理事件裁決書，才知道
    我名下有該部車」、「（你身分證於何時、何地遺失？事後
    有否向戶政機關申請補發？）我於多年前遺失，正確時間我
    忘了，是在高雄市小港區桂林某停車場遺失，事後我也沒有
    向戶政機關申請補發，直到96年4 月16日換發新的身份證」
    等語（見警(一)卷第10-11 頁）；嗣於第二次警詢時亦證稱：
    「（你是否曾在高雄市小港區工作？作何工作？）我曾於2
    、3 年前在高雄市○○區○○路桂林附近快樂停車場當臨時
    工」、「（你是否認識綽號『黑度』之男子？）認識」、「
    《提示甲○○之戶籍影像照片》此人是否為『黑度』之男子
    ？）警方所提供之甲○○照片，經我當場檢視就是綽號『黑
    度』之男子無誤」、「（你是如何認識甲○○？認識多久？
    ）我在高雄市○○區○○路當臨時工時，由朋友介紹認識的
    ，我們認識有1 年多」、「（甲○○供稱他要購買車輛，因
    名下已有登記車輛，是你將身分證件交付辦理登記，是否屬
    實？）無此一事實」、「（甲○○供稱你於95年6 月28日在
    高雄市○○區○○路某工寮將身分證交給他，是否屬實？）
    無此一事實」、「（甲○○所有之HG-4925 號自用小客貨車
    是否經你同意辦理過戶該車登記名下？）他並未經過我同意
    登記該車」、「（甲○○為何有你之身分證件辦理過戶該車
    ？）我不知道，我在高雄市○○路停車場工作時，是在甲○
    ○所提供之貨櫃屋居住，當時他要將該貨櫃屋賣予他人時，
    我所有之身分證件、衣物及家具等未及清理，事後我告訴他
    ，他還拿新台幣1000元補償我」、「（你本人身分證件遺失
    ，你有無問他該貨櫃屋賣予何人以便尋找？）他有告訴我他
    將該貨櫃屋賣給附近某汽車保養廠，我有至該處找身分證，
    結果未尋獲」等語（見警(一)卷第14-15 頁）；於檢察官偵查
    中證稱：「（認識被告？）認識，我在中安路停車場幫人家
    掃地而認識甲○○，甲○○主動找我說話」、「（是否提供
    身分證給被告購車？）沒有，我因身分證丟掉而被甲○○撿
    走」、「（甲○○有無拿1000元給你？）沒有」、「（為何
    警詢表示甲○○有提供一只貨櫃屋給你住等語？）對，甲○
    ○本來有提供一台貨櫃給我住，但後來貨櫃屋出售予他人，
    後來甲○○才拿1000元給我作為補償，我掃地掉了一次身分
    證，貨櫃屋內之身分證因甲○○將貨櫃屋出售予他人而又掉
    了一次」等語（見偵字第563 號卷第48-49 頁），有上開筆
    錄在卷可憑。依告訴人乙○○上開所證，其與被告甲○○係
    舊識，且曾一同在高雄市○○區○○路桂林附近快樂停車場
    工作，則被告甲○○辯稱在上開工作處所向告訴人乙○○借
    用等語，即非無可能。再者，國民身分證係個人重要之身分
    證明文件，日常生活及各項交易均頻繁使用身分證，故一般
    人多會妥善保管身分證，且於遺失時，亦會立刻申請補發或
    採取諸如報警備查等適當之措施。而依告訴人乙○○指訴，
    其身分證係在其上開工作之場所遺失，則其在被告甲○○於
    95年6 月29日將系爭HG-4925 號自用小客貨車過戶登記於其
    名下之前，即知悉其身分證遺失，乃竟遲至96年4 月16日始
    以「於96年3 月16日在高雄市遺失身分證」為由，向台南縣
    後壁鄉戶政事務所申請補發，相去近10個月，亦違反常情。
    何況告訴人乙○○前曾於90年間提供其身分證給不詳姓名之
    男子登記為「士杰企業行」之負責人，涉嫌幫助逃漏稅及不
    實填製會計憑證罪，經台灣台南地方法院於97年10月6 日以
    97年簡字第2214號判決判處有期徒刑4 月，有判決書在卷可
    憑（見偵字第563 號卷第19頁），亦可證其有出借身分證給
    他人使用之情事；是告訴人乙○○於警、偵訊中證稱未將身
    分證借給被告甲○○使用云云，顯然違反常情，被告甲○○
    上開所稱係向告訴人乙○○借用身分證俾便辦理系爭HG-492
    5 號自用小客貨車所有權移轉登記於告訴人乙○○名下之辯
    解應屬可信。
  (五)被告甲○○辯稱：告訴人之印章是伊委託郭瑞福去辦過戶時
    ，郭瑞福刻的等語，固與證人郭瑞福於警詢時證稱：甲○○
    拿告訴人之身分證、「印章」等證件給伊，伊將上開車輛過
    戶至告訴人名下後，就將車交給甲○○等語不合（見警(一)卷
    第22至24頁）；而郭瑞福於檢察官偵查時則結證稱：「伊辦
    過戶後，有把告訴人之身分證和印章交還甲○○，告訴人之
    印章可能是伊去刻的」等語（見偵字第563 號卷第8 頁）。
    證人郭瑞福就被告甲○○是否有將告訴人之印章交付予伊乙
    節，前後陳述雖然不一。惟如上所述，告訴人乙○○指稱未
    將身分證借給被告甲○○云云，顯違常情，而依被告甲○○
    所辯其借用身分證之目的在於借用告訴人乙○○之名義辦理
    汽車所有權移轉登記，而辦理上開登記尚需使用印章，則縱
    被告甲○○代刻印章，亦係在合理授權範圍內，自難指為偽
    造。
  (六)被告甲○○向陳賜典購買上開車輛後，將上開車輛登記在告
    訴人乙○○名下，事先已取得告訴人同意，已如上述，則被
    告甲○○將其所有上開車輛登記在告訴人乙○○名下之行為
    ，其性質類似於民事上之借名登記行為，而借名登記係屬法
    律秩序容許之合法行為；告訴人乙○○既同意被告甲○○將
    上開車輛登記在伊名下，應已自願承擔上開車輛衍生之稅金
    及交通罰鍰之繳納義務；準此，被告甲○○雖使新營監理站
    之承辦公務員將其所有之上開車輛登記在告訴人乙○○名下
    ，但此單純「借名登記」行為，尚非刑法第214 條規範之「
    不實之事項」，亦不足以生損害於告訴人乙○○或新營監理
    站對車籍資料管理之正確性，自與刑法第214 條之使公務員
    登載不實罪之構成要件迥不相侔。
五、綜上所述，告訴人所為證述尚未達於通常一般人均不致有所
    懷疑而得確信為真實之程度，依上引最高法院之判例意旨，
    即難為被告甲○○不利之認定，是被告甲○○被訴侵占遺失
    物、行使偽造私文書及行使公務員登載不實罪之罪嫌，尚屬
    不能證明，依法應為其無罪之諭知。
六、原審因而以不能證明被告甲○○犯侵占遺失物、行使偽造私
    文書及行使公務員登載不實罪，而為被告甲○○無罪之諭知
    ，核無違誤；檢察官仍執前詞，聲明上訴，指摘原判決不當
    ，為無理由，應予駁回。
據上論斷，應依刑事訴訟法第368條，判決如主文。
本案經檢察官陳宗吟到庭執行職務。
中    華    民    國    99    年    4     月    21    日
                  刑事第四庭    審判長法  官  蕭權閔
                                      法  官  陳吉雄
                                      法  官  李嘉興
以上正本證明與原本無異。
如不服本判決應於收受本判決後10日內向本院提出上訴書狀，其
未敘述上訴理由者，並得於提起上訴後10日內向本院補提理由書
狀（均須按他造當事人之人數附繕本）「切勿逕送上級法院」。
中    華    民    國    99    年    4     月    21    日
                                      書記官  唐奇燕

司法院資訊處製作；財團法人民間司法改革基金會備份。
